【裁判字號】    92,上易,419
【裁判日期】    950822
【裁判案由】    分割共有物
【裁判全文】
臺灣高等法院臺中分院民事判決         92年度上易字第419號
上  訴  人  林素蓁（原名林素貞）
            靳許碧珠
            李桂英
上三人共同
訴訟代理人  陳光龍律師
上  訴  人  寅○○（即林色維之承受訴訟人）
            丑○○（即林色維之承受訴訟人）
            林志成
兼上 一 人
訴訟代理人  林  蟶
上  訴  人  林坤山
上列 一 人
訴訟代理人  卯  ○    住台中縣太平市○○○路38號
            陳莉莉    住台中市○區○○街15號
            丙○○    住台中縣太平市○○里○○○○街32號
上  訴  人  己○○    住台中縣太平市○○路91號
            丁○○    住台中縣太平市○○路87號
            戊○○    住同上
            賴萬得    住台中縣太平市○○路785巷25號
            廖姿懿    住台中縣太平市○○路779號
            廖彥豪    住台中縣太平市○○路777號
兼上列一人
法定代理人  廖文堂    住同上
上四人共同
訴訟代理人  甘龍強律師
上  訴  人  辛  ○    住台北市○○區○○路一段176巷11號
            乙○○    住台中縣太平市○○路775號
            甲○○    住台中縣太平市○○路779號
            施張英    住台中市○○○街163號
上列 一 人
訴訟代理人  庚○○    住台中縣太平市○○里○○路632號
上  訴  人  柯林合    住台中市○○路100巷16號
上列 一 人
訴訟代理人  楊國煜律師
上  訴  人  壬○○  住台中縣太平市○○路387號
            林瑞海  住台中縣太平市○○路785巷52號
上列 一 人
訴訟代理人  林開福律師
複  代理人  癸○○    住台中市○○路○段148號11樓
被  上訴人  子○○    住台中縣豐原市○○路167號
訴訟代理人  蔡譯智律師
複  代理人  黃秀惠律師
上列當事人間分割共有物事件，上訴人對於中華民國92年7月31
日臺灣臺中地方法院第一審判決（85年度訴字第1489號），提起
上訴，本院於九十五年八月八日言詞辯論終結，茲判決如下：
      主  文
原判決除已確定部分外，均廢棄。
兩造共有坐落台中縣太平市○○段００八地號建地面積0.292589
公頃應分割如方案(二)圖所示編號8部分面積0.021028公頃分歸上
訴人林坤山取得，編號8-1部分0.010339公頃及編號8-4部分0.00
9299公頃分歸上訴人林瑞海取得，編號8-2部分0.008398公頃分
歸上訴人李桂英取得，編號8-3部分0.008849公頃分歸上訴人林
素蓁（原名林素貞）取得，編號8-5部分0.00975公頃及編號8-8
部分0.009291公頃分上訴人辛○取得，編號8-6部分0.011159公
頃分歸上訴人靳許碧珠取得，編號8-10部分0.0042公頃分歸上訴
人丁○○取得，編號8-11部分0.0042公頃分歸上訴人戊○○取得
，編號8-12部分0.0054公頃分歸上訴人寅○○、丑○○共同取得
，並維持公同共有；編號8-13部分0.011852公頃分歸上訴人林蟶
、林志成共同取得，並按上訴人林蟶40分之13、上訴人林志成40
分之27之比例保持共有；編號8-15部分0.006084公頃分歸上訴人
施張英取得，編號8-16部分0.014215公頃分歸上訴人己○○取得
，編號8-17部分0.012677公頃分歸上訴人賴萬得取得，編號8-18
部分0.018631公頃分歸被上訴人子○○取得，編號8-19部分0.01
0654公頃分歸上訴人壬○○取得，編號8-20部分0.011774公頃及
8-23部分0.012550公頃分歸上訴人廖文堂、廖彥豪、廖姿懿共同
取得，並按廖文堂100分之24、廖彥豪100分之57、廖姿懿100 分
之19之比例保持共有；編號8-21部分0.017241公頃分歸上訴人柯
林合取得，編號8-22部分0.013715公頃分歸上訴人乙○○取得，
編號8-24部分0.011460公頃分歸上訴人甲○○取得，編號8-7部
分0.048628公頃及編號8-25部分0.001195公頃，由兩造按附表(一)
應有部分比例保持共有，供作道路使用。
上訴人林蟶、林志成、施張英、己○○、李桂英、乙○○、甲○
○、林素蓁、辛○、靳許碧珠應各補償上訴人林瑞海、丁○○、
戊○○、寅○○、丑○○（即林色維）、賴萬得、壬○○、廖文
堂、廖彥豪、廖姿懿、柯林合、被上訴人子○○如附表(五)所示之
金額。
第一、二審訴訟費用由兩造按附表(一)所示之比例負擔。
      事實及理由
一、本件分割共有物之訴，其為訴訟標的之法律關係，對於共同
    訴訟之各人必須合一確定，上訴人林素蓁（即林素貞）一人
    提起上訴，其效力依民事訴訟法第五十六條第一項第一款規
    定，及於其餘同造共同訴訟人，爰併列之為上訴人。
二、上訴人丑○○、林坤山、己○○、丁○○、戊○○、辛○、
    乙○○、甲○○、施張英、壬○○等人均未於言詞辯論期日
    到場，核無民事訴訟法第三百八十六條所列各款情形，由被
    上訴人之聲請，由其一造辯論而為判決。
三、被上訴人主張：坐落於台中縣太平市○○段００八地號、地
    目建、面積０．二九二五八九公頃土地（下稱系爭土地），
    為兩造所共有（其中本件一審訴訟中，系爭土地之共有人林
    張英桃、張開榮、張寶鳳、張培堆、張潮圳、張淞瑩、田賜
    福、張昑嵩、吳張玉雲、張玉瓊、廖瑞宗等人分別將其就系
    爭土地之應有部分出賣予乙○○、甲○○、廖彥豪，並已辦
    畢所有權移轉登記，乙○○、甲○○、廖彥豪經兩造同意後
    ，聲准承當訴訟，另原共有人林色維於八十八年二月十二日
    死亡，由上訴人寅○○、丑○○承受訴訟），各人應有部分
    如附表(一)之所示，該土地並無不能分割之情形，兩造亦未訂
    有不分割之契約，因不能協議分割等情，爰訴請裁判分割。
    另系爭土地之原共有人林色維業於八十八年二月十二日死亡
    ，其繼承人即上訴人寅○○、丑○○，尚未辦理繼承登記，
    爰併求命寅○○、丑○○應就其被繼承人林色維所有系爭土
    地之應有部分八八八六二０分之二００００辦理繼承登記等
    語（原審依上判命寅○○、丑○○二人辦理繼承登記，未據
    聲明不服，此部分業已判決確定）。關於分割方法，主張依
    分割方案(一)（即上訴人林素蓁所提由台中縣太平地政事務所
    於九十三年九月十六日複丈所製複丈成果圖，再由上訴人林
    瑞海為部分修正，經同地政事務所於九十四年七月二十二日
    複丈所製之複丈成果圖）或分割方案(二)（即上訴人賴萬得所
    提修正上訴人林素蓁之分割方案關於聯外道路部分，經台中
    縣太平地政事務所於94年10月26日複丈所製之複丈成果圖）
    為之。
四、上訴人賴萬得、辛○、靳許碧珠、甲○○、廖文堂、廖姿懿
    、廖彥豪、乙○○等人在原審則以：系爭土地與毗鄰之農地
    ，均屬共有狀態，加以共有人相同，乃有各共有人分管後，
    再彼此交換土地之情形，數十年來均相安無事，被上訴人之
    前手在系爭土地上並無分管位置，則依土地沿革，在其他共
    有土地上應有分管位置，其繼受取得系爭土地之應有部分，
    進而訴請分割，有違共有人間之分管協議等語抗辯外，另表
    示上訴人賴萬得、辛○、靳許碧珠、甲○○、廖文堂、乙○
    ○、林素蓁等人所有坐落於系爭土地上之建物，均屬合法建
    物，辦理系爭土地分割時，應予保留避免拆除，以符合共有
    人利益平等原則。又上訴人廖文堂、廖姿懿、廖彥豪三人暨
    上訴人林志成、林蟶二人分別表示如分割其願保持共有關係
    分在一起（廖文堂經協調依附表(三)比例保持共有），並主張
    依分割方案(二)為之。上訴人林素蓁、靳許碧珠、李桂英、寅
    ○○、賴萬得等人上訴則聲明廢棄原判決，主張改依分割方
    案(二)之方式為分割。上訴人林坤山主張維持原審法院以附圖
    (一)之方式分割，上訴人辛○則以依原審附圖(一)之方式為分割
    之結果，伊所有之房屋將有部分遭拆除，伊予以反對等語抗
    辯。另上訴人柯林合就分割方案人(二)之分配部分提出修正，
    主張伊應分配於方案(一)之8-A106修正方案(二)之8-16。視同上
    訴人丑○○、己○○、丁○○、戊○○、乙○○、甲○○、
    施張英則未主張具體之分割方案。
五、查系爭土地為兩造所共有，應有部分各如附表(一)所示，有土
    地登記簿謄本在卷可稽，並為兩造所不爭執，堪認為真實。
    按共有人得隨時請求分割共有物。但因物之使用目的不能分
    割或契約訂有不分割之期限者，不在此限；分割之方法，不
    能協議決定者，法院得因任何共有人之聲請，命為以原物分
    配於各共有人或變賣共有物，以價金分配於各共有人，民法
    第八百二十三條第一項前段、第八百二十四條第二項定有明
    文。查系爭土地之地目為建，使用分區則為鄉村區，有土地
    登記謄本附卷可憑。系爭土地並無不能分割之情形，被上訴
    人賴萬得等人所稱系爭土地與毗鄰之農地，均屬共有狀態，
    加以共有人相同，乃有各共有人分管後，再彼此交換土地之
    情形，數十年來均相安無事，被上訴人之前手在系爭土地上
    並無分管位置，則依土地沿革，在其他共有土地上應有分管
    位置，其繼受取得系爭土地之應有部分，進而訴請分割，有
    違共有人間之分管協議一節，並無任何分管或同意不分割之
    證據可供為證，尚非可採。則兩造間就系爭土地復無不予分
    割之約定，既不能以協議定分割之方法，則被上訴人訴請法
    院判決分割，自無不合，亦予准許。
六、按法院定共有物之分割方法，應斟酌當事人之聲明、共有物
    之性質、經濟效用及全體共有人之利益等公平決之，不受任
    何當事人主張之拘束。經查，系爭土地之地形略呈Ｌ形，地
    勢平坦，尚屬完整。其東側面臨臺中縣太平市○○路，面寬
    約二十五公尺，臨路縱深約為七十四公尺，北側有一條現有
    道路可供系爭土地內側通行至公路（即臺中縣太平市○○路
    ），目前部分位置由部分共有人興建建物占有使用中，即附
    圖由台中縣霧峰地政事務所所製之現況圖中Ａ部分即光興路
    43之62號為乙○○所有之鋼筋造二層樓房、Ｂ部分即43之66
    號為廖文堂所有鋼筋造二層樓房、Ｃ部分即43之65號為甲○
    ○所有之鋼筋造二層樓房、Ｄ部分為廖文堂、廖姿懿共有之
    鐵架石棉瓦工廠，編號Ｅ（靳許碧珠所有）、Ｆ（辛○所有
    ）、Ｈ（林素蓁所有）、Ｊ（林瑞海所有）、Ｇ、Ｉ即光興
    路45之12、13、14、15、16、17均為二層RC造樓房，編號Ｋ
    即光興路46號為辛○所有之鐵架石棉瓦工廠，Ｌ部分即光興
    路46號，為賴萬得所RC鋼筋造二層樓房，Ｍ連同Ｌ部分為賴
    萬得占有使用，Ｎ部分為乙○○增建之柴房及儲藏室，甲、
    乙、丙三部分則為建商建屋時所留之私設道路等情，分經原
    審及本院受命法官勘驗屬實，分別製有勘驗筆錄（見原審卷
    第一宗第152-155頁，本院卷第一宗第172-176頁），並經原
    審囑台中縣霧峰地政事務所製有現況圖在卷可參。上開RC鋼
    筋混凝土造之樓房等建物均屬合法建築，其所有人均主張應
    予保留，私設道路部分原則上亦應保留，惟附圖(一)編號八之
    七、八之二十五部分擬開一條六米巷道，故上訴人等主張稍
    往後移，以利分配差額之補償較少（即完全維持現狀，則補
    償差額較鉅，不利於各共有人），見本院卷第一宗第17 3頁
    勘驗筆錄）。又分割法共有物，以消滅共有關係為目的，法
    院裁判分割時，除因該土地內部分土地之使用，目的不能分
    割（如為道路）或部分共有人仍願維持其共有關係，應就該
    部分不予分割或准該部分共有人成立新共有關係外，應將土
    地分配於各共有人單獨所有，最高法院著有六十九年台上字
    第一八三一號判例可資遵循。本件上訴人廖文堂、廖彥豪、
    廖姿懿三人暨林志成、林蟶二人均表示願依目前合併使用狀
    況維持共有之關係，自應予尊重，並使之各成立新之共有關
    係。惟附圖(一)，編號8-4分割方案(一)編號8-A004部分，並非
    供道路使用，各共有人亦多不願將之保留，維持共有之關係
    ，上訴人林瑞海主張予以保留，由全體共有人依原應有部分
    比例保持共有之關係，殊無可取。上開部分，於由建商建築
    之初，乃以上訴人林瑞海為起造人，嗣房屋部分出賣予非系
    爭土地所有人之訴外人何李珍取得，衡情自以分歸上訴人林
    瑞海取得，再由其與相關當事人理直為妥。至於現況圖乙部
    分之私設道路，固為上訴人林瑞海提供土地予建商蓋屋出售
    時提供為私設道路使用，惟此要僅權宜措施，且為債之法律
    關係，上訴人林素蓁等主張其持分此例應悉由上訴人林瑞海
    負擔，亦無理由。又上訴人廖文堂、廖姿懿、廖彥豪之現有
    建物及使用情形原屬合併使用，而發揮其最高經濟效用，其
    三人願維持共有關係，以濟利於合併使用，自以所主張將之
    分配於分割方案(二)編號8-20及8-24為適當，上訴人柯林合主
    張將之錯開分配於修正方案8-21及8-23，而自己則分配於編
    號8-16位置，均有不當。是綜上分析，本院斟酌系爭共有土
    地之上開性質，各共有人之利害關係及其實際使用情形，認
    以附圖分割方案(二)所為之方法較符全體共有人之利益，為較
    適當之分割方法。即分割方案(二)圖編號8部分面積0.021028
    公頃分歸上訴人林坤山取得，編號8-1部分0.010339公頃及
    編號8-4部分0.009299公頃分歸上訴人林瑞海取得，編號8-2
    部分0.008398公頃分歸上訴人李桂英取得，編號8-3部分0.0
    08849公頃分歸上訴人林素蓁取得，編號8-5部分0.00975公
    頃及編號8-8部分0.009291公頃分上訴人辛○取得，編號8-6
    部分0.011159公頃分歸上訴人靳許碧珠取得，編號8-10部分
    0.0042公頃分歸上訴人丁○○取得，編號8-11部分0.0042公
    頃分歸上訴人戊○○取得，編號8-12部分0.0054公頃分歸上
    訴人寅○○、丑○○共同取得，並維持公同共有；編號8-13
    部分0.011852公頃分歸上訴人林蟶、林志成共同取得，並按
    上訴人林蟶40分之13、上訴人林志成40分之27之比例保持共
    有；編號8-15部分0.006084公頃分歸上訴人施張英取得，編
    號8-16部分0.014215公頃分歸上訴人己○○取得，編號8-17
    部分0.012677公頃分歸上訴人賴萬得取得，編號8-18部分0.
    018631公頃分歸被上訴人子○○取得，編號8-19部分0.0106
    54公頃分歸上訴人壬○○取得，編號8-20部分0.011774公頃
    及8-23部分0.012550公頃分歸上訴人廖文堂、廖彥豪、廖姿
    懿共同取得，並按廖文堂100分之24、廖彥豪100分之57、廖
    姿懿100分之19之比例保持共有；編號8-21部分0.017241公
    頃分歸上訴人柯林合取得，編號8-22部分0.013715公頃分歸
    上訴人乙○○取得，編號8-24部分0.011460公頃分歸上訴人
    甲○○取得，編號8-7部分0.048628公頃及編號8-25部分0.0
    01195公頃，由兩造按附表(一)應有部分比例保持共有，供作
    道路使用。
七、原審判決以原判決附圖(一)之分割方案分割，即：如附圖(一)
    編號8部分面積0.021499公頃分歸上訴人林坤山取得；編
    號8-1部分0.010653公頃及編號8-14部分0.005879公頃分歸
    上訴人林瑞海取得；編號8-2部分0.008669公頃分歸上訴
    人李桂英取得；編號8-3部分0.009141公頃分歸上訴人林
    素蓁取得；編號8-5部分0.010086公頃及編號8-8部分0.00
    9485公頃分上訴人辛○取得；編號8-6部分0.011225 公頃
    分歸上訴人靳許碧珠取得；編號8-10部分0.0042公頃分歸
    上訴人丁○○取得；編號8-11部分0.0042公頃分歸上訴人
    戊○○取得；編號8-12部分0.0054公頃分歸上訴人寅○○
    、丑○○共同取得，並維持公同共有；編號8-13部分0.00
    9745公頃分歸上訴人林蟶、林志成共同取得，並按上訴人林
    蟶40分之13、上訴人林志成40分之27之比例保持共有；編
    號8-15部分0.004973公頃分歸上訴人施張英取得；編號8-
    16部分0.012052公頃分歸上訴人己○○取得；編號8-17部
    分0.012878公頃分歸上訴人賴萬得取得；編號8-18部分0.
    017734公頃分歸被上訴人子○○取得；編號8-19部分0.01
    056公頃分歸上訴人壬○○取得，編號8-20 部分0.011373
    公頃、8-23部分0.01281公頃，分歸上訴人廖文堂、廖彥豪
    、廖姿懿共同取得，並按分割後之權利範圍比例保持共有；
    編號8-21部分0.017224公頃分歸上訴人柯林合取得；編
    號8-22部分0.013811公頃分歸上訴人乙○○取得；編號8-
    24部分0.0117公頃分歸上訴人甲○○取得；編號8-4部分
    0.009613公頃、編號8-7部分0.046486公頃及編號8-25部分
    0.001193公頃，由兩造按附表所示分割後權利範圍比例保持
    共有。違背全體土地共有人之意願，強將編號8-4部分0.009
    613公頃保留共有，不予分割，又有害上開土地之性質、各
    共有人之利害關係及實際使用情形，自不可取。
八、按法院以原物為分配時，如共有人中有不能按其應有部分受
    分配者，得以金錢補償之，為民法第八百二十四條第三項所
    明定。又法院裁判分割共有物，如依原物數量按應有部分之
    比例分配，價值顯不相當者，自應依其價值按應有部分之比
    例定其分配，方屬公平（最高法院七十二年台上字第八二九
    號判決參照）。查本件系爭土地因受限於建物坐落其上聯外
    私設道路及使用之狀況，依方案(二)分配之結果，其面積略有
    增減（如面積增減表所示）。且因其僅一面臨主要道路25米
    之光興路，縱深則達七十四公尺，而有路線區○巷道區、裡
    地、角地等不同之價位，其分得之價值自有不同，依上揭說
    明，自應以金錢相互補償，經囑託華聲企業發展鑑定顧問有
    限公司鑑價，各共有人依附圖方案(二)分割分得之土地價值與
    應有部分應得之價值增減差額如附表(四)所示，再計算各共有
    人應相互補償之金額如附表(五)所示，並據以判命補償。
九、依上所述，本院認依附圖方案(二)分割並依附表(五)為補償為適
    當。原審判命依附圖(一)分割，固非無見，惟其有上述不可取
    之瑕疵，上訴意旨指其為不當，非無理由，爰予廢棄改判如
    上。
據上論結，本件上訴為有理由，依民事訴訟法第四百六十三條、
第三百八十五條第一項前段、第七十八條、第八十五條第一項、
第八十一條，判決如主文。
中    華    民    國    95    年    8     月    22    日
                    民事第五庭審判長法  官  黃斐君
                                    法  官  古金男
                                    法  官  朱  樑
以上正本係照原本作成。
兩造均不得上訴。
                                    書記官  陳俞豪
中    華    民    國    95    年    8     月    23    日
                                                      Ｂ
附表(一)：分割前權利範圍（應有部分比例）
┌──────────┬───────────────────┐
│ 當  事  人  姓  名 │    分割前權利範圍（應有部分比例）    │
├──────────┼───────────────────┤
│林坤山              │3200分之280                           │
├──────────┼───────────────────┤
│林瑞海              │00000000分之769603                    │
├──────────┼───────────────────┤
│李桂英              │00000000分之243244                    │
├──────────┼───────────────────┤
│林素蓁              │00000000分之264728                    │
├──────────┼───────────────────┤
│辛  ○              │00000000分之741552                    │
├──────────┼───────────────────┤
│靳許碧珠            │00000000分之368695                    │
├──────────┼───────────────────┤
│丁○○              │3200分之54                            │
├──────────┼───────────────────┤
│戊○○              │3200分之54                            │
├──────────┼───────────────────┤
│寅○○、丑○○      │888620鈖之20000                       │
├──────────┼───────────────────┤
│林  蟶              │888620分之13000                       │
├──────────┼───────────────────┤
│林志成              │888620分之27000                       │
├──────────┼───────────────────┤
│施張英              │3200分之72                            │
├──────────┼───────────────────┤
│己○○              │3200分之180                           │
├──────────┼───────────────────┤
│賴萬得              │00000000分之574853                    │
├──────────┼───────────────────┤
│子○○              │256分之23                             │
├──────────┼───────────────────┤
│壬○○              │888620分之40000                       │
├──────────┼───────────────────┤
│廖文堂              │0000000000分之00000000                │
├──────────┼───────────────────┤
│廖彥豪              │80000分之6399                         │
├──────────┼───────────────────┤
│柯姿懿              │23976分之624                          │
├──────────┼───────────────────┤
│柯林合              │256分之19                             │
├──────────┼───────────────────┤
│乙○○              │0000000000分之000000000               │
├──────────┼───────────────────┤
│甲○○              │00000000000000分之000000000000        │
└──────────┴───────────────────┘
附表(二)：分割後，林蟶、林志成就「8-13」
        保持共有之權利範圍（應有部分比例）
┌──────────┬───────────────────┐
│ 當  事  人  姓  名 │    分割後權利範圍（應有部分比例）    │
├──────────┼───────────────────┤
│林  蟶              │40分之13                              │
├──────────┼───────────────────┤
│林志成              │40分之27                              │
└──────────┴───────────────────┘
附表(三)：分割後，廖文堂、廖姿懿、廖彥豪三人就「8-20」、
        「8-23」保持共有之權利範圍（應有部分比例）
┌──────────┬───────────────────┐
│ 當  事  人  姓  名 │    分割後權利範圍（應有部分比例）    │
├──────────┼───────────────────┤
│廖文堂              │100分之24                             │
├──────────┼───────────────────┤
│廖彥豪              │100分之37                             │
├──────────┼───────────────────┤
│廖姿懿              │100分之19                             │
└──────────┴───────────────────┘


司法院資訊處製作；財團法人民間司法改革基金會備份。
